【裁判字號】    93,訴,1626
【裁判日期】    950811
【裁判案由】    偽造文書
【裁判全文】
臺灣臺北地方法院刑事判決              93年度訴字第1626號
公  訴  人  臺灣臺北地方法院檢察署檢察官
被      告  乙○○
輔  佐  人
即被告之父  甲○○
上列被告因偽造文書案件，經檢察官聲請以簡易判決處刑（93年
度偵字第17993號），本院認不宜以簡易判決處刑（93年度簡字
第2898號），改依通常程序審理，本院判決如下：
    主  文
乙○○行使偽造私文書，足以生損害於他人，處有期徒刑壹月，
如易科罰金，以銀元佰元即新臺幣玖佰元折算壹日。
    事  實
一、乙○○因在人格未臻成熟之青少年期即患有精神分裂症，對
    其一己行為控制力、現實判斷力、對於合法非法行為之認識
    及為非法行為之可能後果等成熟過程已造成負面影響，其對
    於外界事物之智覺理會、判斷作用及自由決定意思之能力已
    較普通人之平均程度顯然減退，為精神耗弱之人。於民國91
    年6月間某日，以其位於臺北市○○區○○路180巷16號1樓
    住處內之電腦設備及網際網路，連結至雅虎國際資訊股份有
    限公司（下稱雅虎公司）所管理之「YAHOO!奇摩」網站網頁
    ，無故輸入陳惠菁於雅虎奇摩網站所申請使用之電子郵件帳
    號及密碼（帳號：「tr1219@yahoo.com.tw」，密碼：「121
    9」），侵入tr1219@yahoo.com.tw電子郵件信箱使用人基本
    資料網頁，將該電子郵件信箱之密碼更改為「jiang99k 」
    ，郵遞區號更改為「1111」，並更改使用人姓名、電話及住
    址等基本資料，致生損害於陳惠菁（刑法第358條之入侵電
    腦及相關設備罪，係於92年6月25日增訂公布施行，乙○○
    行為時尚未明文規定處罰，聲請簡易判決處刑書誤為未據告
    訴）。復自變更上開tr 1219電子郵件信箱使用人基本資料
    後至同年9月1日前之某時，基於行使偽造準私文書之犯意，
    冒用雅虎公司所管理之「雅虎奇摩」網站名義，製成寄件者
    為「service@yahoo.com.tw」，信件主旨為「雅虎奇摩線上
    算命服務」，內容為「親愛的會員你好，雅虎奇摩提供便宜
    的線上算命服務，提供樂透號碼、紫微斗數、星座運勢、愛
    情運勢、理財運勢等，請先輸入姓名和信用卡字號，方能使
    用本服務，輸入完畢後，將會自動進入服務畫面，謝謝。雅
    虎奇摩感謝您的支持與愛護」等語，足以表示該電子郵件係
    雅虎公司所管理之雅虎奇摩網站寄送該電子郵件予會員及該
    公司要求會員輸入姓名及信用卡號方能使用線上算命服務之
    用意證明之電磁紀錄準私文書，並寄發予2位以上之不特定
    「YAHOO!奇摩」會員而行使之，乙○○並於該郵件送出欄設
    定回傳電子郵件之程式，倘會員依該不實電子郵件內容指示
    於姓名欄及信用卡字號欄內填寫資料後按送出，即回傳至「
    tr1219 @yohoo.com.tw」電子信箱，足生損害於雅虎公司及
    曾收受該電子郵件之「YAHOO!奇摩」會員。
二、案經雅虎公司訴由內政部刑事警察局移送臺灣臺北地方法院
    檢察署檢察官偵查而聲請以簡易判決處刑。
    理  由
一、程序方面：
  (一)按檢察官聲請以簡易判決處刑案件，經法院認為不得或不宜
    以簡易判決處刑者，應適用通常程序審判之，刑事訴訟法第
    452條定有明文。本件檢察官聲請簡易判決處刑書雖認被告
    姜廣當涉犯刑法第216條、第220條、第210條之行使偽造準
    私文書罪，惟查被告有幻聽、妄想、妄想關係、攻擊行為、
    衝動行為，經診斷為疑似精神分裂異常，行為障礙，此有行
    政院國軍退除役官兵輔導委員會臺北榮民總醫院診斷證明書
    附卷可稽，是被告行為時之心理狀態，是否「已達於不能辨
    識行為之違法」或「不能依其識別而為行為之程度」，而屬
    無責任能力，依目前卷內資料尚不明確，實有詳加調查之必
    要，是本件因有刑事訴訟法第451條之1第4項但書規定不宜
    不宜逕以簡易判決處刑之情形，乃改依通常程序處理，合先
    敘明。
  (二)次按「輔佐人得為本法所定之訴訟行為，並得在法院陳述意
    見。但不得與被告或自訴人明示之意思相反」，刑事訴訟法
    第35條第2項定有明文。查被告於本案審理時坦承犯行，並
    陳明其瞭解行為後果，且其回答本院訊問時，均有切中要旨
    而為自由陳述，是輔佐人所為無罪答辯，核與被告自白相反
    ，依上揭規定，應以被告明示之意思為本案審判之依據。
二、認定犯罪事實的證據及理由：
  (一)上揭事實，業據被告於警詢、偵查及本院審理時坦承在卷。
  (二)前述自白，核與告訴人雅虎公司之代理人丙○○指訴情節相
    符，並有被告偽造之「雅虎奇摩線上算命服務」之電磁紀錄
    準私文書列印資料、被告偽造上揭準私文書所用參考資料（
    即駭客任務之電子郵件第40至41頁）影本、信用原始檔、「
    YAHOO!奇摩」會員帳號tr1219之登入日期時間、使用服務、
    登入IP歷史查詢資料、被告所使用之ADSL上線時間、IP位址
    及附掛電話查詢資料，暨電話用戶資料通知書可為佐證（見
    93 年度偵字第17993號偵查卷第5頁、第7頁、第15至16頁、
    第18至30頁、第33至34頁、第35頁）。
  (三)綜上，被告自白核與事實相符，應堪採信。本件事證明確，
    被告犯行洵堪認定。
三、論罪科刑的理由：
  (一)查被告行為後，刑法於94年1月7日修正通過，於同年2月2日
    公布，並於95年7月1日施行。按行為後法律有變更者，適用
    行為時之法律，但行為後之法律有利於行為人者，適用最有
    利於行為人之法律，修正後之刑法第2條第1項定有明文。此
    條規定乃與刑法第1條罪刑法定主義契合，而貫徹法律禁止
    溯及既往原則，係規範行為後法律變更所生新舊法律比較適
    用之準據法，是刑法第2條本身雖經修正，但刑法第2條既屬
    適用法律之準據法，本身尚無比較新舊法之問題，應一律適
    用裁判時之現行刑法第2條規定以決定適用之刑罰法律。又
    本次刑法修正之比較新舊法，應就罪刑有關之共犯、未遂犯
    、想像競合犯、牽連犯、連續犯、結合犯，以及累犯加重、
    自首減輕暨其他法定加減原因（如身分加減）與加減例等一
    切情形，綜其全部罪刑之結果而為比較（最高法院95年度第
    8次刑庭會議決議可資參照）。經查：
    1.按錄音、錄影或電磁紀錄，藉機器或電腦之處理所顯示之
      聲音、影像或符號，足以為表示其用意之證明者，依刑法
      第220條第2項之規定，亦以文書論。又被告行為時，刑法
      關於「電磁紀錄」定義之規定，係於該法第220條第3項規
      定：「稱電磁紀錄，指以電子、磁性或其他無法以人之知
      覺直接認識之方式所製成之紀錄，而供電腦處理之用者。
      」。而於94年1月7日修正，同年2月2日公布，並於95年7
      月1日施行之刑法則已將上開規定修正移列於總則編第10
      條第6項，並修正為：「稱電磁紀錄者，謂以電子、磁性
      、光學或其他相類之方式所製成，而供電腦處理之紀錄。
      」。是新舊刑法關於「電磁紀錄」定義之規定，就本案而
      言，僅係條號移列及文字修正，不影響適用範圍及刑罰之
      法律效果，是不論依修正前之刑法第220條第3項或修正後
      之同法第10條第6項之規定，被告冒用雅虎奇摩名義所製
      成傳送之上開電子郵件均係屬電磁紀錄準私文書，對被告
      而言，新法並無有利之情形，應依修正前之刑法第220條
      第3項認定。
    2.又被告行為後，關於刑法第55條想像競合犯之規定，亦有
      修正，被告行為時之刑法第55條係規定：一行為而觸犯數
      罪名者，從一重處斷。惟95年7月1日修正公布施行之刑法
      第55條規定：「一行為而觸犯數罪名者，從一重處斷，但
      不得科以較輕罪名所定最輕本刑以下之刑。」比較修正前
      後之規定，修正後之規定較不利於被告，依刑法第2條第1
      項前段，應適用修正前刑法第55條規定處斷。
    3.再刑法第19條規定，亦於94年1月7日修正，同年2月2日公
      布，95年7月1日施行。被告行為時之刑法第19條第1項、
      第2項規定：「心神喪失之行為，不罰。」、「精神耗弱
      人之行為，得減輕其刑」；修正後之刑法第19條則有3項
      條文，分別規定：「行為時因精神障礙或其他心智缺陷，
      致不能辨識其行為違法或欠缺依其辯識而行為能力者，不
      罰」、「行為時因前項之原因，致其辨識行為違法或依其
      辨識而行為之能力，顯著減低者，得減輕其刑。」、「前
      二項規定，於因故意或過自行招致者，不適用之。」。查
      被告於行為時，其對於外界事務之知覺理會、判斷作用及
      自由決意思能力，較普通人之平均程序顯然減退，精神狀
      態已達精神耗弱程度（詳後述），不論依修正前、後之規
      定，其責任能力均符得輕減刑之要件，對被告而言，新法
      並無有利之情形，依刑法第2條第1項前段，應適用行為時
      之修正前刑法第19條第2項規定。
    4.關於易科罰金之折算標準，除刑法第41條第1項有所修正
      外，罰金罰鍰提高標準條例於95年4月28日修正，並自同
      年7月1日起生效施行。被告行為時之刑法第41條第1項前
      段規定：「犯最重本刑為5年以下有期徒刑以下之刑之罪
      ，而受6個月以下有期徒刑或拘役之宣告，因身體、教育
      、職業、家庭之關係或其他正當事由，執行顯有困難者，
      得以1元以上3元以下折算一日，易科罰金。」，再依據行
      為時之罰金罰鍰提高標準條例第2條規定：「依刑法第41
      條易科罰金或第42條第2項易服勞役者，均就其原定數額
      提高為100倍折算1日；法律所定罰金數額未依本條例提高
      倍數，或其處罰法條無罰金刑之規定者，亦同。」之規定
      ，被告行為時之易科罰金折算標準，應以銀元100元、200
      元、300元折算一日，經依現行法定規所定貨幣單位折算
      新臺幣條例第2條規定折算為新臺幣後，應以新臺幣300元
      、600元、900元折算1日。惟95年7月1日施行之刑法第41
      條第1項前段規定修正為：「犯最重本刑為5年以下有期徒
      刑以下之罪，而受6個月以下有期徒刑或拘役之宣告者，
      得以新臺幣1,000元、2,000元或3,000元折算1日，易科罰
      金。」，而95年4月28日修正同年7月1日施行之罰金鍰提
      高標準條例則刪除第2條之規定，是比較新舊法結果，自
      以舊法有利於被告，故應適用修正前刑法第41條第1項前
      段、罰金罰鍰提高標準條例第2條規定，對被告較為有利
      。
    5.綜上，本件經綜合觀察全部罪刑比較之結果，就上開修正
      部分，依刑法第2條第1項前段規定，應適用行為時法即舊
      法之規定。
  (二)被告冒用雅虎公司所管理之雅虎奇摩網站名義，製成不實內
    容之電子郵件並寄送給2位以上之不特定「YAHOO!奇摩會員
    」，核其所為，均係該當刑法第216條、第220條第2項、第
    210 條之行使偽造準私文書罪構成要件。被告所為偽造準私
    文書之低度行為，應為行使偽造準私文書之高度行為所吸收
    ，不另論罪。
  (三)被告一寄送電子郵件行為同時發送予至少2位以上之不特定
    「YAHOO!奇摩」會員，同時觸犯2個以上行使偽造準私文書
    罪名，係屬想像競合犯，應依法從一重論處一行使偽造準私
    文書罪。
  (四)按刑法上之心神喪失與精神耗弱，應依行為時精神障礙程度
    之強弱而定，如行為時之精神，對於外界事務全然缺乏知覺
    理會及判斷作用，而無自由決定意思之能力者，為心神喪失
    ，如此項能力並非完全喪失，僅較普通人之平均程度顯然減
    退者，則為精神耗弱。本案被告經本院依職權送請臺北市立
    聯合醫院松德院區精神科鑑定結果，認被告：「1.綜合長庚
    紀念醫院林口分院、臺北榮民總醫院病歷記載，姜員（即被
    告乙○○）應係一『精神分裂症』者，可能於16-17歲時即
    已發病，惟至91年2月間（18歲）方才開始接受抗精神病口
    服藥物治療。2.依據姜員受警訊、檢察官訊間、法官訊問及
    以本次鑑定時就犯行因由之陳述，目前並無理由認為其於91
    年間侵入他人電子郵件信箱，更改他人密碼、基本資料，並
    發送寄件人署名service@yahoo.com.tw之電子郵件等行為，
    與幻覺、妄想或其他主要精神病症狀有關。惟姜員在人格未
    臻成熟之青少年期即已發病，而『精神分裂症』之進行性病
    程對於其人格–包括一己行為控制力、現實判斷力、對於合
    法/非法行為之認識，以及為非法行為之可能後果等–之成
    熟過程亦勢必已造成負面影響。循此，鑑定人認為，姜員犯
    行當時，對於外界事務之知覺理會及判斷作用，以及自由決
    定意思之能力，應較普通人之平均程度顯然減退，其精神狀
    態已達精神耗弱程度。」等情，有該院95年6月1日精神鑑定
    報告書在卷可憑。茲據被告於案發前後之行為表現及上開鑑
    定結果，則被告於本案行為時因其罹有精神分裂症，致其對
    於外界事務之知覺能力、判斷能力及自由決定意思能力，均
    較普通人之平均程度顯然減退，被告於行為時既屬精神耗弱
    狀態，爰依修正前刑法第19條第2項規定，減輕其刑。
  (五)爰審酌被告年紀尚輕，因一時好奇，未經授權即冒用雅虎奇
    摩名義發送電子郵件，擬藉此蒐集「YAHOO!奇摩」會員之信
    用卡號，惟尚無積極證據證明被告有因此取得他人信用卡號
    ，所造成損害尚非甚鉅，及其行為時係受精神分裂症狀之影
    響而處於精神耗弱之狀態，犯罪後復坦承犯行，態度尚稱良
    好等一切情狀，量處如主文所示之刑，並依修正前刑法第41
    條第1項前段及刪除前罰金罰鍰提高標準條例第2條規定，諭
    知易科罰金之折算標準。
  (六)末按「行為之處罰，以行為時之法律有明文規定者，為限」
    ，刑法第1條定有明文。經查本件聲請簡易判決處刑書所載
    被告於91年間，基於概括之犯意，先後無故輸入1219、herm
    an之密碼，侵入tr1219 @yahoo.com.tw、herman602@yahoo.
    com.tw之電子郵件信箱，並將上開電子郵件信箱密碼分別更
    改為jiang99k、jiang007，且更改使用人姓名、郵遞區號、
    電話及住址等基本資料，認被告涉犯刑法第358條之入侵電
    腦或相關設備罪，而此部分未據告訴，故不予起訴等情，縱
    令屬實，因被告行為時，本法尚無處罰之明文（刑法第358
    條規定係於92年2月25日增訂公布施行），則依照刑法第1條
    規定，原應為無罪之諭知，惟依聲請簡易判決處刑書所載意
    旨，認此部分與前開有罪部分有牽連犯之裁判上一罪，爰不
    另為無罪之諭知，附此敘明。
四、適用的法律：
  (一)程序法方面：刑事訴訟法第452條、第299條第1項前段。
  (二)實體法方面：刑法第2條第1項前段、第216條、第220條第2
    項、第210條，修正前刑法第220條第3項、第55條、第19條
    第2項、第41條第1項前段，刪除前罰金罰鍰提高標準條例第
    2條，現行法規所定貨幣單位折算新臺幣條例第2條。
本案經檢察官張智堯到庭執行職務。
中    華    民    國    95    年    8     月    11    日
                  刑事第十三庭  審判長法  官  朱瑞娟
                                      法  官  吳佳薇
                                      法  官  陳慧萍
上正本證明與原本無異。
如不服本判決，應於判決送達後10日內向本院提出上訴狀（應抄
附繕本）。告訴人或被害人如對於本判決不服者，應具備理由請
求檢察官上訴，其上訴期間之計算係以檢察官收受判決正本之日
期為準。
                                      書記官  何適熹
中    華    民    國    95    年    8     月    14    日
附錄本案論罪科刑法條：
中華民國刑法第216條
行使第210條至第215條之文書者，依偽造、變造文書或登載不實
事項或使登載不實事項之規定處斷。
修正前中華民國刑法第220條
在紙上或物品上之文字、符號、圖畫、照像，依習慣或特約，足
以為表示其用意之證明者，關於本章及本章以外各罪，以文書論
。
錄音、錄影或電磁紀錄，藉機器或電腦之處理所顯示之聲音、影
像或符號，足以為表示其用意之證明者，亦同。
稱電磁紀錄，指以電子、磁性或其他無法以人之知覺直托訒識之
方式所製成之紀錄，而供電腦處理之用者。
中華民國刑法第210條
偽造、變造私文書，足以生損害於公眾或他人者，處5年以下有
期徒刑。


司法院資訊處製作；財團法人民間司法改革基金會備份。
